【裁判字號】    89,台上,4596
【裁判日期】    890803
【裁判案由】    貪污等罪
【裁判全文】
最高法院刑事判決                              八十九年度台上字第四五九六號
    上  訴  人  乙○○
                甲○○
                丙○○
                丁○○
                戊○○
                己○○
    右三人共同
    選任辯護人  蔣志明律師
    上  訴  人  庚○○
右上訴人等因貪污等罪案件，不服台灣高等法院台中分院中華民國八十九年二月二十
三日第二審判決（八十六年度上訴字第二○八九號，起訴案號：台灣台中地方法院檢
察署八十六年度偵字第五六八、二二七七號），提起上訴，本院判決如左：
    主  文
原判決關於乙○○、甲○○、丙○○、丁○○、戊○○、己○○、庚○○部分撤銷，
發回台灣高等法院台中分院。
    理  由
本件原判決撤銷第一審科刑判決，改判變更檢察官起訴法條，依牽連犯關係，從一重
論處上訴人乙○○、甲○○共同連續行使偽造公文書，足以生損害於公眾罪刑（甲○
○緩刑伍年）；論處上訴人丙○○、丁○○、戊○○、己○○、庚○○對於主管之事
務，直接圖利罪刑，固非無見。
惟查：(一)、原判決事實認定上訴人乙○○係台灣省自來水股份有限公司（下稱台灣自
來水公司）第四區管理處神岡營運所技術士，擔任該營運所第二加壓站供水機房操控
業務，自民國六十二年十一月始，即當選並就任台中縣清水鎮民代表會第十屆鎮民代
表，因忙於地方政治活動及公共事務，致無力親自到職執行其職務，竟意圖為自己不
法所有，並先後與其父吳奎碧（已死亡）及其子即上訴人甲○○、另不詳姓名已成年
之人基於犯意聯絡及行為分擔，及概括之犯意，自六十八年一月一日起擅自將其所負
責之第二加壓站機房操控、機電維修及水質檢驗等業務交由未經台灣自來水公司遴選
合格且不具操作供水機房操作能力資格之吳奎碧僭行其職務，並由吳奎碧按月向該營
運所詐領編制職等之薪俸。其後乙○○復於七十一年、七十五年、七十九年及八十三
年間連續當選台中縣清水鎮鎮民代表及代表會副主席、主席等公職，惟擔任上述公職
期間仍未親自到職執行職務，且持續由其父吳奎碧僭行其職迄八十三年二月間某日止
，並自七十八年一月一日起至八十二年十二月三十一日止，由不詳姓名之人代其簽到
退（共簽有簽到退簿九紙），其後因乙○○之子即甲○○役畢無業，即再由未經台灣
自來水公司遴選合格且不具操作供水機房操作能力資格之甲○○接替吳奎碧，僭行乙
○○之職迄八十五年九月止，並由不詳姓名已成年之人或甲○○代乙○○於八十三年
一月一日起至八十五年九月三十日止之簽到退簿六紙、神岡營運所八十三年一月至六
月份操作人員一週工作計畫書、八十三年三月至八十四年十二月深井抽水機工作日報
表、八十三年二月至三月及同年七月至八十五年五月第一淨水場加氯工作日報表上偽
造乙○○署押及印文，而偽造該公文書，足生損害於該營運所事務之進行，並提出於
神岡營運所加以行使等情。則乙○○於上述任職期間，既由吳奎碧、甲○○二人分別
僭行其職務，即無執行其值勤工作可言。然卷附之台中市政府違反勞動基準法罰鍰處
分書處分台灣自來水公司違反勞動基準法第三十六條之規定載明該公司第四區管理處
所僱勞工乙○○，於八十五年七月八日至七月十二日止，工作時間為八：○○至十二
：○○及十三：三○至十七：三○止；七月十三日工作時間八：○○至十二：○○；
七月十四日在機房操作維護值勤工作時間八：○○至十六：○○止；七月十五日至七
月十九日工作時間八：○○至十二：○○及十三：○○至十七：三○止；七月二十日
工作時間八：○○至十二：○○止；七月二十一日在機房操作維護值勤工作時間八：
○○至十六：○○止；其中七月十日、十六日、十八日為公差，其連續工作十四日，
未每七日中至少有一日之休息作為例假日等違規事實（見一審卷第一一七－一一八頁
）。似指乙○○不唯於上述之八十五年七月八日至同月二十一日期間值勤工作，且違
反勞動基準法第三十六條勞工每七日中至少應有一日之休息，作為例假之規定。乙○
○於一審辯稱其工作性質須二十四小時巡視，並提出上述處分書為證，原判決未於理
由內有所說明，難謂無判決不載理由之違法。(二)、上述台中市政府以台灣自來水公司
違反勞動基準法第三十六條規定，應執行罰鍰處分書所載乙○○於上述期間連續工作
十四日，未每七日中至少有一日之休息作為例假日，原審並未就此部分函台中市政府
檢送有關查處之資料，及傳訊承辦人員究明該期間是否仍由甲○○僭行乙○○之職務
，遽論處乙○○、甲○○罪刑，顯有證據調查未盡之違法。(三)、上訴人丙○○、丁○
○、戊○○、己○○、庚○○均否認有圖利犯行，丙○○、丁○○、戊○○、庚○○
等四人辯稱：因該加壓站距離第四勞運所有十多公里，乙○○獨立在外工作，且該工
作係一日二十四小時隨時待命，平日無法了解該加壓站工作情形，伊等平時去加壓站
巡視時，有看到乙○○有上班；己○○辯稱：伊係因張邦男所報之公文僅有職章，未
蓋單位主管印章，未合公文格式，才由承辦李採梅註銷，且張邦男於當時並未提及乙
○○請人代替之情形，其公文亦未表示乙○○有請人代替執行其職務各云云。稽之卷
附之台灣自來水公司第四區管理處神岡營運所八十四年六月一日八十四台水四神營字
第六八九號函、八十五年八月二十六日八五台水四神營字第九二六號函附乙○○歷年
勤惰狀況調查表（見八十五年度他字第一二六六號卷第九九、一四二、一四三頁），
台灣自來水公司第四區管理處八十四年十月七日八四水四人字第一四六三二號函附評
價職位人員工作項目調查表、八十六年四月二十八日八六台水四人字第六一二六號函
及所附神岡營運所站平面圖、神岡營運所人員職工配置檢核表、台灣自來水公司第四
管理處抽查廠所勤惰考核表（見一審卷第七二、七三、九一、九二、九四、九六、九
七頁）等所載，乙○○於上述任職期間似非全由吳奎碧、甲○○僭行其職務。究其實
情如何，自有調查審明之必要，原審並未詳加調查，遽為上訴人吳東瀛、丁○○、戊
○○、己○○、庚○○不利之判斷，難謂無證據調查未盡之違法。(四)、卷附之乙○○
八十五年下半年度公務員簽到（退）簿（見原審一卷第一四九頁）其內八十五年八月
二日至同年九月二十一日均加蓋休假印戳，苟其依法休假，自得依法領取薪俸及獎金
，則此部分能否認其有詐欺取財犯行，及該期間任職人事室主任之上訴人己○○有圖
利乙○○之犯行，非無審酌之餘地，原審未根究明白，於事實欄為詳實之記載，難謂
於法無違。上訴意旨執以指摘原判決此部分不當，尚非全無理由，應認原判決此部分
有撤銷發回更審之原因。又原判決關於上訴人己○○不另為諭知無罪部分，本乎審判
不可分原則，應併予撤銷發回，合予明。
據上論結，應依刑事訴訟法第三百九十七條、第四百零一條，判決如主文。
中      華      民      國    八十九    年      八      月      三      日
                              最高法院刑事第三庭
                                  審判長法官  陳  錫  奎
                                        法官  洪  清  江
                                        法官  吳  昆  仁
                                        法官  李  伯  道
                                        法官  陳  世  雄
      右正本證明與原本無異
                                              書  記  官
中      華      民      國    八十九    年      八      月      九      日


司法院資訊處製作；財團法人民間司法改革基金會備份。
